【裁判字號】    92,智,2
【裁判日期】    920218
【裁判案由】    損害賠償
【裁判全文】
臺灣士林地方法院民事判決  九十二年度智字第二號
    原      告  台灣山葉機車工業股份有限公司
    法定代理人  丙○○
    訴訟代理人  乙○○
    被      告  甲○○○
右當事人間請求損害賠償事件，本院判決如左：
    主      文
被告應給付原告新臺幣拾柒萬壹仟元及自民國九十一年九月十八日起至清償日止，按
週年利率百分之五計算之利息。
被告應將臺灣士林地方法院九十一年度易字第四四０號刑事判決書之主文及事實欄內
容，以被告自己之費用，於中國時報、聯合報及自由時報之全國版第一版下半頁以全
十批全版面字體各刊登壹日。
原告其餘之訴駁回。
訴訟費用由被告負擔四分之三；餘由原告負擔。
本判決第一項、第二項於原告以新臺幣伍拾柒萬元供擔保後，得假執行。
原告其餘假執行之聲請駁回。
    事      實
甲、原告方面：
一、聲明：
  (一)被告應給付原告新臺幣（下同）八十五萬五千元及自起訴狀繕本送達翌日起至清
    償日止，按週年利率百分之五計算之利息。
  (二)被告應將臺灣士林地方法院九十一年度易字第四四０號刑事判決書之主文及事實
    欄內容，以被告自己之費用，於中國時報、聯合報及自由時報之全國版第一版下
    半頁以全十批全版面字體各刊登壹日。
  (三)原告願供擔保，請准宣告假執行。
二、陳述：
  (一)緣「ＹＡＭＡＨＡ」、「ＹＡＭＡＬＵＢＥ」等商標係日本商山葉發動機股份有
    限公司依法向經濟部中央標準局（現改制為「智慧財產局」）申請註冊登記後，
    授權予原告使用。經核准取得商標專用權，指定使用於汽油、石油、潤滑油、重
    油、工業用油、燃料油、機油等及一切屬於本類之其他商品上，且尚在專用期間
    內。原告長期使用於該類商品，具其一定之顯著性，是為國內機車業者、消費者
    所共知之機車專用油品。
  (二)被告從事機油販售業務，未經原告授權販售前述商標之機油，自行收購來路不明
    仿冒原告出產之包裝樣式機油，基於概括犯意意圖欺騙他人，再將仿冒之機油以
    低於市價二分之一之價格販售予位於臺北市士林區○○○路○段二四九號方春生
    所經營之春興車料行再銷售予不特定之消費者。經臺北市政府警察局士林分局在
    春興車料行查扣仿品計有「ＹＡＭＡＬＵＢＥ─２Ｓ」五十二瓶、「ＹＡＭＡＬ
    ＵＢＥ─４Ｓ」十四瓶、舊包裝「ＹＡＭＡＨＡ二行程景觀圖」三十二瓶，共計
    九十八瓶仿冒機油後，再循線追查出被告之違法行為，案經移送臺灣士林地方法
    院檢察署以九十年度偵字第九三○一號偵查起訴，蒙鈞院以九十一年度易字第四
    四○號刑事案件審理在案。
  (三)按「商標專用權人對於侵害其商標專用權者，得請求損害賠償，．．．」又「商
    標專用權人請求損害賠償時，得就查獲侵害商標專用權商品零售單價五百倍至一
    千五百倍之金額定其賠償金．．．」，商標法第六十一條第一項及第六十六條第
    一項第三款分別定有明文。本件警方在春興車料行查獲仿冒機油計有三種九十八
    瓶，依各該商品市場零售價以前開法條規定將單價乘以一千五百倍，共計捌拾伍
    萬伍千元定其賠償額。另商標專用權人得請求侵害人負擔費用，將侵害商標情事
    之判決書內容之全部或一部登載新聞紙，為商標法第六十八條所明定。為此，爰
    依刑事訴訟法第四百八十七條、第四百九十二條、民法第一百八十四條、商標法
    第六十一條第二項、第六十二條第一項第一款、第六十六條及第六十八條之規定
    ，訴請如訴之聲明。
三、證據：提出收據一份，並聲請援用本院九十一年度易字第四四○號刑事案件之全
    部證據資料。
乙、被告方面：
一、聲明：駁回原告之訴。
二、陳述：警方於春興車料行所查獲之送貨單，並無法證明該店內所陳列之仿冒品「
    YAMAHA 2-S」五十二瓶、「YAMAHA 4-S」十四瓶、舊包裝「YAMAHA二行程景觀圖
    」三十二瓶，確為被告所販售。
    理      由
一、本件原告起訴主張：「ＹＡＭＡＨＡ」、「ＹＡＭＡＬＵＢＥ」等商標係日本商
    山葉發動機股份有限公司依法向經濟部中央標準局（現改制為「智慧財產局」）
    申請註冊登記，並取得商標專用權，指定使用於汽油、石油、潤滑油、重油、工
    業用油、燃料油、機油等及一切屬於本類之其他商品上，後授權予原告使用，且
    尚在專用期間內，原告長期使用於該類商品，具其一定之顯著性，是為國內機車
    業者、消費者所共知之機車專用油品，被告從事機油販售業務，未經原告授權販
    售前述商標之機油，自行收購來路不明仿冒原告出產之包裝樣式機油，再將仿冒
    之機油以低於市價二分之一之價格販售予位於臺北市士林區○○○路○段二四九
    號方春生所經營之春興車料行再銷售予不特定之消費者，經臺北市政府警察局士
    林分局在春興車料行查扣仿品計有「ＹＡＭＡＬＵＢＥ─２Ｓ」機油五十二瓶、
    「ＹＡＭＡＬＵＢＥ─４Ｓ」機油十四瓶、舊包裝「ＹＡＭＡＨＡ二行程景觀圖
    」機油三十二瓶，共計九十八瓶仿冒機油，爰依民法第一百八十四條、商標法第
    六十一條第一項、第二項、第六十二條第一項第一款、第六十六條第一項第三款
    及第六十八條之規定，訴請被告賠償八十五萬五千元，並請求被告以其自己之費
    用，將臺灣士林地方法院九十一年度易字第四四０號刑事判決書之主文及事實欄
    ，於中國時報、聯合報及自由時報之全國版第一版下半頁以全十批全版面字體各
    刊登一日等語。被告則以：警方於春興車料行所查獲之送貨單，無法證明被告確
    有銷售上開仿冒機油予方春生之事實等語，資為抗辯。
二、原告主張「ＹＡＭＡＨＡ」、「ＹＡＭＡＬＵＢＥ」等商標係日本商山葉發動機
    股份有限公司依法向經濟部中央標準局（現改制為「智慧財產局」）申請註冊登
    記，並取得商標專用權，指定使用於汽油、石油、潤滑油、重油、工業用油、燃
    料油、機油等及一切屬於本類之其他商品上，後授權予原告使用，且尚在專用期
    間內，原告長期使用於該類商品，具其一定之顯著性，是為國內機車業者、消費
    者所共知之機車專用油品，被告從事機油販售業務，未經原告授權販售前述商標
    之機油，自行收購來路不明仿冒原告出產之包裝樣式機油，先於八十九年九月間
    某日載運使用相同於「ＹＡＭＡＨＡ」註冊商標圖樣之外觀標有「ＹＡＭＡＨＡ
    二行程機油」（鐵罐包裝）、「ＹＡＭＡＬＵＢＥ─２Ｓ」（塑膠罐包裝）、「
    ＹＡＭＡＬＵＢＥ─４Ｓ」（以上三種標有「ＹＡＭＡＨＡ」商標圖樣）等侵害
    原告商標圖樣之仿冒機油至位於臺北市士林區○○○路○段二四九號方春生所經
    營之「春興車料行」，並以低於市價之價格，販賣數量不詳之「ＹＡＭＡＨＡ」
    二行程鐵罐機油，「ＹＡＭＡＬＵＢＥ─２Ｓ」二行程機油、「ＹＡＭＡＬＵＢ
    Ｅ─４Ｓ」四行程機油與方春生，又於九十一年四月十六日再在「春興車料行」
    售與方春生「ＹＡＭＡＨＡ」二行程機油三箱，嗣於九十年八月二十四日下午四
    時許，為警持搜索票至「春興車料行」執行搜索，並扣得仿冒原告商標之「ＹＡ
    ＭＡＬＵＢＥ─２Ｓ」機油五十二瓶、「ＹＡＭＡＬＵＢＥ─４Ｓ」機油十四瓶
    、舊包裝「ＹＡＭＡＨＡ二行程景觀圖」機油三十二瓶之事實，雖為被告所否認
    。經查：
  (一)上開事實，業據證人方春生於刑事案件歷次調查及審理時自承在卷，並有仿冒原
    告商標之機油九十八瓶於臺灣士林地方法院檢察署九十年度偵字第九三０一號偵
    查案件中扣案可資佐證，復有執行搜索之現場照片十二幀、送貨明細表影本一紙
    、支票影本二紙附於上開案卷足稽。
  (二)「ＹＡＭＡＨＡ」之商標圖樣，係經日商山葉發動機股份有限公司向我國經濟部
    中央標準局（嗣於八十八年一月二十六日改制為智慧財產局）申請註冊取得商標
    專用權，使用於機油、潤滑油等商品，並自七十七年十一月二十六日授權原告使
    用，目前仍在專用期間等情，有經濟部中央標準局商標註冊證影本存於臺灣士林
    地方法院檢察署九十年度偵字第九三０一號偵查案卷可憑，而「ＹＡＭＡＨＡ」
    之商標圖樣，經日商山葉發動機股份有限公司自五十八年間取得商標專用權，已
    廣泛行銷市場多年，為社會大眾所共知。扣案九十八瓶機油經臺灣士林地方法院
    九十一年易字第四四０號刑事案件調查時勘驗結果，係使用相同於「ＹＡＭＡＨ
    Ａ」註冊商標圖樣，並經原告訴訟代理人乙○○於臺灣士林地方法院九十一年易
    字第四四０號刑事案件調查中提出「ＹＡＭＡＬＵＢＥ─２Ｓ」二行程機油、「
    ＹＡＭＡＬＵＢＥ─４Ｓ」四行程機油與扣案機油相互比對結果：扣案之「Ｙ
    ＡＭＡＨＡ」二行程鐵罐上封蓋沒有凹槽，且無「ＹＡＭＡＨＡ」字樣之雷射標
    籤；「ＹＡＭＡＬＵＢＥ─２Ｓ」機油真品之罐蓋為連結之子母二蓋，扣案之
    「ＹＡＭＡＬＵＢＥ─２Ｓ」機油子母蓋沒有連結；打開瓶蓋後，真品瓶口上之
    鋁箔封膜非常平整，扣案品之封膜則不平整；扣案之「ＹＡＭＡＬＵＢＥ─４
    Ｓ」四行程機油上封蓋沒有如真品之凹槽及ＹＡＭＡＨＡ字樣的雷射標籤（詳見
    臺灣士林地方法院九十一年易字第四四０號刑事案件九十一年九月十七日訊問筆
    錄），復經承製原告所銷售之機油包裝容器之敦和容器股份有限公司副總經理塚
    田裕司鑑定結果：扣案之「ＹＡＭＡＬＵＢＥ─４Ｓ」四行程機油之鐵罐容器
    接合處凹槽在右側，真品則在左側，且扣案機油容器與真品相較，其上的圖案、
    字跡較粗糙，顏色比較暗；扣案之「ＹＡＭＡＬＵＢＥ─２Ｓ」二行程機油瓶
    蓋的子母環有缺口，真品沒有，扣案容器側面的透明線長度較真品長，扣案的容
    器瓶身顏色較深綠色，真品的底部有模具號碼且罐子側面有產品批號，扣案的容
    器則無（詳見臺灣士林地方法院九十一年易字第四四０號刑事案件九十二年十二
    月二十四日審理筆錄）。是扣案之機油係使用相同於原告註冊商標圖樣之仿冒品
    ，至為明確。
  (三)被告雖否認售與方春生本件仿冒油品，惟方春生於警訊時已供稱本件仿冒油品係
    向被告購得（詳見臺灣士林地方法院檢察署九十年度偵字第九三０一號偵查卷第
    八頁背面、第九頁正面），於偵查中及臺灣士林地方法院九十一年易字第四四０
    號刑事案件調查、審理時亦為相同供述，並經證人即方春生之子方家仁證述：曾
    有二次見到方春生向甲○○○買「ＹＡＭＡＬＵＢＥ─２Ｓ」「ＹＡＭＡＬＵＢ
    Ｅ─４Ｓ」等機油等語（詳見臺灣士林地方法院檢察署九十年度偵字第九三０一
    號偵查卷第五四頁背面）。方春生父子與被告尚無仇怨，衡情，被告方春生及其
    子方家仁並無設詞誣陷之理，此外，並有方春生提出被告填載之送貨明細單影本
    一紙，及支付貨款之支票影本二紙，且經被告自承送貨明細單係其填寫，並坦承
    先後收受該二紙支付貨款之支票無訛，並經證人胡秋琴結證屬實（見臺灣士林地
    方法院九十一年易字第四四０號刑事案卷第五五至五七頁）。雖被告又辯稱伊未
    販賣仿冒品，並舉證人吳錫村證明該吳某販予其均係真品云云，證人吳錫村雖證
    稱其販售予被告者均係真品，惟上開證詞與其本身有利害關係，所述是否屬實，
    已難遽信，且縱吳錫村所述屬實，亦僅證明被告有向吳某購買真品，並不排除被
    告另有販入仿品出售予方春生之事實，是被告所辯此節亦無可採。綜上所述，被
    告辯稱未出售本件仿冒油品予方春生云云，難以採信。
  (四)再依被告填寫之送貨明細單上載明其送貨品名為「Ｙ─２Ｔ」，核與本件仿冒「
    ＹＡＭＡＨＡ」二行程機油之名稱相符，被告雖又辯稱：「金８００─２Ｘ」代
    表美頓牌二行程機油、「特０．７」代表美頓牌二行程機油、「Ｙ─２Ｔ」代表
    亞士牌二行程機油、「豪４Ｔ」代表美頓牌四行程機油云云，惟被告甲○○○在
    偵查中供稱：「特０．７」代表美達樂牌二行程機油等語（詳見臺灣士林地方法
    院檢察署九十年度偵字第九三０一號偵查卷第八六頁正面），先後供述不一，所
    辯已難憑採；況被告上開所辯，除亞士牌（ＹＡＲＳＵＥ）尚可以「Ｙ」代表外
    ，其餘美頓牌機油何以用「金８００─２Ｘ」、「特０．７」、「豪４Ｔ」等三
    種品名代表，且與美頓牌（ＭＡＩＤＯＭ）名稱風馬牛不相及，亳無關連性。被
    告固又辯稱：使用上開品名代表各該機油分別適用於光陽、山葉、三陽機車云云
    ，惟經臺灣士林地方法院九十一年易字第四四０號刑事案件調查中勘驗美頓牌及
    亞士牌機油，其上並未標示適用於何種廠牌機車，有附於該案卷九十一年十月八
    日勘驗筆錄可參，被告所辯要無可取。再參以原告訴訟代理人乙○○陳稱會同警
    方至方春生店內執行搜索時，未見到店內有陳列美頓牌及亞士牌機油等語（詳見
    臺灣士林地方法院九十一年易字第四四０號刑事案卷九十一年十二月二十四日審
    理筆錄），觀之執行搜索時之現場機油陳列架照片，確實未陳列美頓牌及亞士牌
    之機油，益證被告辯稱係售與方春生美頓牌及亞士牌機油，而非本件仿冒機油云
    云，顯不可採。
  (五)綜上所述，原告主張被告明知扣案九十八瓶機油係標有原告前揭註冊商標之仿冒
    品而販賣之事實，堪予認定。而臺灣士林地方法院九十一年易字第四四０號刑事
    判決、臺灣高等法院九十二年度上易字第五四一號刑事確定判決，亦同此認定，
    附此敘明。
三、按商標專用權人對於侵害其商標專用權者，得請求損害賠償，商標法第六十一條
    第一項前段定有明文。被告販賣貼有原告前揭註冊商標之仿冒機油，侵害原告之
    商標權，前已認定，從而，原告自得訴請被告賠償其因此所受之損害。
四、原告請求被告賠償費用，是否應予准許，分述如次：
  (一)次按商標專用權人對侵害其商標專用權者請求損害賠償時，得就查獲侵害商標專
    用權商品零售單價五百倍至一千五百倍之金額，觀諸商標法第六十六條第一項第
    三款前段規定甚明。又按當事人已證明受有損害而不能證明其數額或證明顯有重
    大困難者，法院應審酌一切情況，依所得心證定其數額，民事訴訟法第二百二十
    二條第二項定有明文。
  (二)被告所販賣侵害原告前揭註冊商標之機油既有「ＹＡＭＡＬＵＢＥ─２Ｓ」、「
    ＹＡＭＡＬＵＢＥ─４Ｓ」、「ＹＡＭＡＨＡ二行程景觀圖」三種不同型式及規
    格，即應就不同規格及型式之仿冒品計算原告所受之損害。原告主張市售之「Ｙ
    ＡＭＡＬＵＢＥ─２Ｓ」機油及「ＹＡＭＡＬＵＢＥ─４Ｓ」機油之零售價格分
    別為一百二十元及三百元，另「ＹＡＭＡＨＡ二行程景觀圖」機油業已於八十六
    年間停產，市面上已買不到此種機油等情，業據其提出免用統一發票收據影本一
    份為證，並為被告所不爭執，堪認為真正。
  (三)經審酌被查獲被告所販賣侵害原告商標權物品之數量（「ＹＡＭＡＬＵＢＥ─２
    Ｓ」機油五十二瓶、「ＹＡＭＡＬＵＢＥ─４Ｓ」機油十四瓶、舊包裝「ＹＡＭ
    ＡＨＡ二行程景觀圖」機油三十二瓶），認為被告販賣仿冒「ＹＡＭＡＬＵＢＥ
    ─２Ｓ」機油部分，應以零售單價一百二十元之八百倍計算原告之損害額為九萬
    六千元（計算式：120×800=96,000），被告販賣仿冒「ＹＡＭＡＬＵＢＥ─４
    Ｓ」機油部分，應以零售單價三百元之二百倍計算原告之損害額為六萬元（計算
    式：300×200=60,000），被告販賣仿冒「ＹＡＭＡＨＡ二行程景觀圖」機油部
    分，雖因原告業已停產，市場上已無銷售該種產品，而無零售單價可供作為計算
    原告所受損害額之基礎，惟原告既已證明受有損害，且強令其證明所受之損害額
    顯有重大困難，爰審酌經查獲被告所販賣侵害原告商標之「ＹＡＭＡＨＡ二行程
    景觀圖」機油之數量，依民事訴訟法第二百二十二條第二項之規定，定原告所受
    損害之數額為一萬五千元。再按給付無確定期限者，債務人於債權人得請求給付
    時，經其催告而未為給付，自受催告時起，負遲延責任，其經債權人起訴，或依
    督促程序送達支付命令者，與催告有同一之效力；遲延之債務，以支付金錢為標
    的者，債權人得請求依法定利率計算之遲延利息，民法第二百二十九條第二項、
    第二百三十三條第一項前段分別定有明文。從而，原告於訴請被告賠償十七萬一
    千元（計算式：96,000+60,000+15,000=171,000）及自起訴狀繕本送達翌日即九
    十一年九月十八日起至清償日止，按週年利率百分之五計付法定遲延利息之範圍
    內，無有理由，應予准許，逾此範圍之請求，則屬無據，為無理由，應予駁回。
五、另按商標專用權人，得請求由侵害商標專用權者負擔費用，將依本章認定侵害商
    標專用權情事之判決書內容全部或一部登載新聞紙，商標法第六十八條規定甚明
    。被告侵害原告前揭註冊之商標權，前已認定，是原告依前揭規定，訴請被告將
    本院九十一年易字第四四０號刑事判決之主文及事實欄內容，以被告自己之費用
    ，於中國時報、聯合報及自由時報之全國版第一版下半頁以全十批全版面字體各
    刊登一日，即屬有據，亦應准許。
六、本件原告陳明願供擔保，請准宣告假執行，就其勝訴部分，經核於法相合，爰酌
    定如主文所示之擔保金額，併予准許。至原告敗訴部分，其假執行之聲請已失所
    附麗，應予駁回。
據上論結，本件原告之訴為一部有理由，一部無理由，依民事訴訟法第七十九條但書
、第三百九十條第二項判決如主文。
中      華      民      國    九十二    年      二      月     十八     日
                                        臺灣士林地方法院民事第二庭
~B法      官  張國勳
右為正本係照原本作成。
如對本判決上訴須於判決送達後廿日內向本院提出上訴狀。
中      華      民      國    九十二    年      七      月      十      日
~B法院書記官  林郁菁


司法院資訊處製作；財團法人民間司法改革基金會備份。
